【裁判字號】    91,訴,4627
【裁判日期】    921218
【裁判案由】    營利事業所得稅
【裁判全文】
臺北高等行政法院判決                            九十一年度訴字第四六二七號
                              .
    原      告  怡奇實業股份有限公司
    代  表  人  甲○○
    訴訟代理人  丁○○
                丙○○
    被      告  財政部臺北市國稅局
    代  表  人  張盛和（局長）
    訴訟代理人  乙○○
                戊○○
右當事人間因營利事業所得稅事件，原告不服財政部中華民國九十一年八月三十日台
財訴字第０九一００一四０四二號訴願決定，提起行政訴訟。本院判決如左：
    主      文
原告之訴駁回。
訴訟費用由原告負擔。
    事      實
一、事實概要：原告八十六年度營利事業所得稅結算申報，列報課稅所得額為新台幣
    （下同）一七一、六三０元。經被告以其營業成本無法勾稽查核，乃依營利事業
    同業利潤標準（以下簡稱同業利潤標準）核定營業淨利為二、七六五、一七三元
    ，加非營業收入減非營業支出，核定所得額為一、三六二、七七六元。原告不服
    ，申經復查結果，未獲准變更，提起訴願，亦遭決定駁回，遂向本院提起行政訴
    訟。
二、兩造聲明：
  (一)原告聲明：
    1.訴願決定、復查決定暨原處分均撤銷。
    2.訴訟費用由被告負擔。
  (二)被告聲明：
    1.駁回原告之訴。
    2.訴訟費用由原告負擔。
三、兩造爭點：被告按同業利潤標準核定營業成本，有否違誤？
  (一)原告主張之理由：按原告經營買賣成衣布匹行業，從七十年至今，利潤下滑且市
    場萎縮，被告依同業利潤標準核定與實際獲利相差甚遠。又原告於八十九年接獲
    被告查核帳證通知，即依查核規定檢送相關帳證及資料，是被告所為處分顯有違
    誤。
  (二)被告答辯之理由：
    1.按「稽徵機關進行調查或復查時，納稅義務人應提示有關各種證明所得額之帳
      簿、文據；其未提示者，稽徵機關得依查得之資料或同業利潤標準，核定其所
      得額。」、「本法第八十三條所稱之帳簿文據，其關係所得額之一部或關係課
      稅年度中某一期間之所得額，而納稅義務人未能提示者，稽徵機關得就該部分
      依查得之資料或同業利潤標準核定其所得額。」，分別為所得稅法第八十三條
      第一項及同法施行細則第八十一條所明定。而所謂未提示，兼指帳簿文據全部
      未提示，或雖提示而有不完全、不健全或不相符者均有其適用，行政法院（現
      改制為最高行政法院）六十一年判字第一九八號判例可資參照。又「帳簿文據
      ，其關係所得額之一部而未能提示者，依所得稅法施行細則第八十一條之規定
      辦理。但其核核定所得額，以不超過當年度全部營業收入淨額依同業利潤標準
      核定之所得額為限。」、「製造業已依稅捐稽徵機關管理營利事業會計帳簿憑
      證辦法設置帳簿，平時對進料、領料、退料、產品、人工、製造費用等均作成
      紀錄，有內部憑證可稽，並編有生產日報表或生產通知單及成本計算表，經內
      部製造及會計部門負責人員簽章者，其製品原料耗用數量，應根據有關帳證紀
      錄予以核實認定。」，復分別為營利事業所得稅查核準則（以下簡稱查核準則
      ）第六條第一項及第五十八條第一項所明定。另「本部頒訂之各年度營利事業
      各業所得額標準及同業利潤標準之純利率，係就當年度各業營業淨利編訂，至
      如有非營業損益，應依本部（65）台財稅第三六一四０號函規定合併計課或核
      實減除。」，亦經財政部七十九年一月一日台財稅字第七九一一八三五二九號
      函釋在案。且「凡實施商業會計法之營利事業，應依左列規定設置帳簿：一、
      ．．．二、製造業：（一）日記簿：得視實際需要加設特種日記簿。（二）總
      分類帳：得視實際需要加設明細分類帳。（三）原物料明細帳（或稱材料明細
      帳）。（四）在製品明細帳。（五）製成品明細帳。（六）生產日報表：記載
      每日機器運轉時間、直接人工人數、原料領用量、及在製品與製成品之生產數
      量等資料。（七）其他必要之補助帳簿。」，亦為稅捐機關管理營利事業會計
      帳簿憑證辦法第二條第二款所明文。
    2.次按依經濟部商業司變更登記事項卡，原告登記之所營事業為：（一）代理國
      內外廠商有關產品買賣（期貨除外）及布料買賣。（二）一般進出口貿易業務
      。（三）成衣業。（四）成衣批發業。本件原告係經營成衣業（屬成衣製造）
      ，亦為原告所不爭，原告本（八十六）年度營利事業所得稅結算申報（填報統
      一行業標準代號一三四九－九九），經被告初查以其未提示存貨明細帳，說明
      產製流程及提示加工請款單等資料，致營業成本無法勾稽查核，乃依首揭規定
      按同業利潤標準核定其營業成本，而因此核定之營業淨利超過全部營業收入淨
      額按同業利潤標準淨利率（標準行業代號一三四九－九九，其他針織品製造業
      ，淨利率六％）核定之所得額，乃依查核準則第六條核定營業淨利為二、七六
      五、一七三元，加非營業收入減非營業支出，核定所得額為一、三六二、七七
      六元（營業收入46,086,220×6%+非營業收入120,312-非營業支出1,522,709）
      。原告不服，主張其帳證齊全，請准予依帳證核實認定等語，申請復查，經被
      告復查決定以，原告復查階段僅提示本（八十六）年度總分類帳一本、進銷貨
      帳簿各一本，且查原告期初存貨未能提示明細供核，各項產品委託加工之內容
      、流程闕如，致相關進料與產品產出量之成本無法分析，遑論加工之耗損情形
      之勾稽查核，經請原告提示具體可供勾稽查核事證，亦未獲提示，是依首揭規
      定，原核定按同業利潤標準淨利率（標準行業代號一三四九－九九，其他針織
      品製造業，淨利率六％）核定之所得額一、三六二、七七六元，尚無違誤。茲
      原告仍執前詞爭議，實難認為有理由。
    理      由
一、按「稽徵機關進行調查或復查時，納稅義務人應提示有關各種證明所得額之帳簿
    、文據；其未提示者，稽徵機關得依查得之資料或同業利潤標準，核定其所得額
    。」、「本法第八十三條所稱之帳簿文據，其關係所得額之一部或關係課稅年度
    中某一期間之所得額，而納稅義務人未能提示者，稽徵機關得就該部分依查得資
    料或同業利潤標準核定其所得額。」，所得稅法第八十三條第一項、所得稅法施
    行細則第八十一條定有明文。而其所謂未提示，兼指帳簿文據全部未提示，或雖
    提示而有不完全、不健全或不相符者之情形，亦有行政法院六十一年度判字第一
    九八號判例可資參照。又按「帳簿文據，其關係所得額之一部而未能提示者，依
    所得稅法施行細則第八十一條之規定辦理。但其核核定所得額，以不超過當年度
    全部營業收入淨額依同業利潤標準核定之所得額為限。」、「製造業已依稅捐稽
    徵機關管理營利事業會計帳簿憑證辦法設置帳簿，平時對進料、領料、退料、產
    品、人工、製造費用等均作成紀錄，有內部憑證可稽，並編有生產日報表或生產
    通知單及成本計算表，經內部製造及會計部門負責人員簽章者，其製品原料耗用
    數量，應根據有關帳證紀錄予以核實認定。」，復分別為查核準則第六條第一項
    及第五十八條第一項所規定。
二、按當事人主張事實，須負舉證責任，倘其所提出之證據，不足為主張事實之證明
    ，自不能認其主張之事實為真實。行政法院三十九年判字第二號著有判例。又按
    「凡實施商業會計法之營利事業，應依左列規定設置帳簿：一、．．．二、製造
    業：（一）日記簿：得視實際需要加設特種日記簿。（二）總分類帳：得視實際
    需要加設明細分類帳。（三）原物料明細帳（或稱材料明細帳）。（四）在製品
    明細帳。（五）製成品明細帳。（六）生產日報表：記載每日機器運轉時間、直
    接人工人數、原料領用量、及在製品與製成品之生產數量等資料。（七）其他必
    要之補助帳簿。」，亦為稅捐機關管理營利事業會計帳簿憑證辦法第二條第二款
    所明定。本件原告係經營成衣業（屬成衣製造，填報統一行業標準代號一三四九
    －九九），其八十六年度營利事業所得稅結算申報，列報課稅所得額為一七一、
    六三０元，被告初查以其未提示存貨明細帳，說明產製流程及提示加工請款單等
    資料，致營業成本無法勾稽查核等情，有原告八十六年度營利事業所得稅結算申
    報書等影本附於原處分卷可稽。原告雖主張確有檢送相關帳證及資料等語，惟查
    原告於復查時僅提示總分類帳一本、進銷貨帳簿各一本，本未依稅捐機關管理營
    利事業會計帳簿憑證辦法第二條第二款規定提示日記簿、原物料明細帳（或稱材
    料明細帳）、在製品明細帳、製成品明細帳、生產日報表等帳簿憑證，復未提出
    期初存貨明細、各項產品委託加工內容一覽表等其他必要之補助帳簿，致相關進
    料與產品產出量之成本無法分析，加工之耗損情形亦無法勾稽，自難信為實在；
    況原告迄仍未提示上開帳證，復未提出其他任何合理正當理由及證據以實其說，
    揆之前開判例，自難謂其已盡舉證責任，所言殊難採信，故被告以系爭營業淨利
    超過全部營業收入淨額按同業利潤標準淨利率（標準行業代號一三四九－九九，
    其他針織品製造業，淨利率六％）核定之所得額，乃依查核準則第六條規定核定
    營業淨利，即非無據。從而本件被告所為核稅處分，揆諸首揭法條規定及判例，
    並無違誤，訴願決定予以維持，亦無不合，原告之訴難認有理由，自應予以駁回
    。
據上論結，原告之訴為無理由，爰依行政訴訟法第九十八條第三項前段，判決如主文
。
中      華      民      國    九十二    年     十二     月     十八     日
                            臺 北 高 等 行 政 法 院  第 四 庭
                                           審 判 長  法    官  鄭忠仁
                                                     法    官  候東昇
                                                     法    官  林育如
右為正本係照原本作成。
如不服本判決，應於送達後二十日內，向本院提出上訴狀並表明上訴理由，如於本判
決宣示後送達前提起上訴者，應於判決送達後二十日內補提上訴理由書（須按他造人
數附繕本）。
中      華      民      國    九十二    年     十二     月     十九     日
                                                     書 記 官  林如冰


司法院資訊處製作；財團法人民間司法改革基金會備份。
